【裁判字號】    98,交聲,2580
【裁判日期】    980812
【裁判案由】    聲明異議
【裁判全文】
臺灣臺中地方法院交通事件裁定        98年度交聲字第2580號
原處分機關  交通部公路總局臺中區監理所豐原監理站
異  議  人  甲○○
即受處分人
上列受處分人因違反道路交通管理處罰條例案件，對於交通部公
路總局臺中區監理所豐原監理站民國98年7 月14日所為之處分（
豐監稽違字第裁63-HC0000000號裁決書），聲明異議，本院裁定
如下：
    主  文
原處分關於罰鍰新臺幣肆萬伍仟元部分撤銷，甲○○不罰。
    理  由
一、本件原處分機關交通部公路總局臺中區監理所豐原監理站係
    以：異議人即受處分人於民國97年3 月17日16時許，騎乘車
    牌號碼NNZ-082 號重型機車，在臺中縣大甲鎮○○路○段與
    鎮政路口處，因「酒後騎重機，經酒測（值）為1.24MG/L，
    標準值為0.25MG/L（未致人受傷）」之違規事實，經臺中縣
    警察局交通隊大甲交通小隊員警依道路交通管理處罰條例第
    35條第1項第1款規定當場舉發。本案緩起訴已期滿確定，本
    所遂於98年7 月14日以豐監稽違字第裁63-HC0000000號裁決
    書，裁處受處分人罰鍰新臺幣（下同）45,000元、吊扣駕駛
    執照12個月（已執行），並施以道安講習，本站依法所為裁
    處應無不合等語。
二、本件聲明異議意旨略以：異議人因本件酒醉駕車案件，經臺
    灣臺中地方法院檢察署予以緩起訴處分，並已向臺中家扶中
    心繳納60,000元，原處分機關所為罰鍰之裁決顯然有違行政
    罰法第26條「一罪不兩罰」之規定，請求撤銷原處分有關罰
    鍰部分等語。
三、按汽車駕駛人，駕駛汽車經測試檢定有酒精濃度超過規定標
    準之情形者，處新臺幣一萬五千元以上六萬元以下罰鍰，並
    當場移置保管該汽車及吊扣其駕駛執照一年；因而肇事致人
    受傷者，並吊扣其駕駛執照二年；致人重傷或死亡者，吊銷
    其駕駛執照，並不得再考領，道路交通管理處罰條例第35條
    第1項第1款定有明文。惟依95年2月5日正式施行之行政罰法
    第26條第1 項規定：「一行為同時觸犯刑事法律及違反行政
    法上義務規定者，依刑事法律處罰之。但其行為應處以其他
    種類行政罰或得沒入之物而未經法院宣告沒收者，亦得裁處
    之。」此乃一行為同時造成刑罰法律與行政秩序罰規定發生
    競合適用之關係時，基於「一事不二罰」之法理，經由立法
    程序確立應以刑罰優先為原則，避免行為人承受過度且重複
    之處罰。此觀該條立法理由明確揭示：「一行為同時觸犯刑
    事法律及違反行政法上義務規定時，由於刑罰與行政罰同屬
    對不法行為之制裁，而刑罰之懲罰作用較強，故依刑事法律
    處罰，即足資警惕時，實無一事二罰再處行政罰之必要。且
    刑事法律處罰，由法院依法定程序為之，較符合正當法律程
    序，應予優先適用。但罰鍰以外之沒入或其他種類行政罰，
    因兼具維護公共秩序之作用，為達行政目的，行政機關仍得
    併予裁處，故為第一項但書規定。」，其理益明。是以前揭
    行政罰法中刑事法律處罰優先且不再處以行政秩序罰之目的
    ，既係因為行為人已接受刑罰而足資警惕，且已發生懲罰之
    作用，即無使行為人陷於雙重處罰之不利益，則關於刑事法
    律處罰之範圍自應採取實質認定，凡刑事實體法或程序法中
    所規定客觀上剝奪行為人生命、自由、財產權利，主觀上亦
    因制裁之嚴厲性、痛苦性，其強度足以造成心理強制而間接
    達成矯正教化目的之處遇手段，皆應納入其中，而不以形式
    上符合刑法第32條至第34條所定主刑及從刑種類者為限，始
    與前揭法律規範之意旨相符。
四、經查：本件受處分人上開酒後駕車除構成道路交通管理處罰
    條例第35條第1項第1款之交通違規事由外，亦已合於刑法第
    185條之3服用酒類不能安全駕駛動力交通工具而駕駛罪之構
    成要件，臺灣臺中地方法院檢察署檢察官於斟酌受處分人之
    犯後態度及公共利益之維護後，認以緩起訴處分為適當，乃
    於97年5月7日以97年度偵字第9578號為緩起訴處分，並於處
    分書中載明緩起訴期間為1 年，受處分人應於收受緩起訴處
    分命令通知書之日起1 個月內，向財團法人臺灣兒童暨家庭
    扶助基金會支付60,000元確定，有緩起訴處分書、財團法人
    臺灣兒童暨家庭扶助基金會家扶基金會台中市分事務所緩起
    訴處分金收據影本各一份在卷可稽。則受處分人上開違反刑
    事法律禁止規範之犯罪事實既已明確，僅因檢察官採取緩起
    訴處分之替代性刑事處遇手段，未將該案逕行起訴或聲請簡
    易判決處刑，致其後適用之刑事訴訟程序有所區別，然就受
    處分人負有包括支付一定金額予檢察官指定機構在內之義務
    觀察，其如未在上開指定期間內確實履行義務，依刑事訴訟
    法第253條之3第1項第3款之規定，受處分人將遭受撤銷緩起
    訴處分之不利益；反之，倘其確實遵守並履行各項緩起訴條
    件，除非合於刑事訴訟法第260 條所定情形之一，否則受處
    分人即無再就同一案件遭受刑事訴追之虞。從而，受處分人
    已因上開緩起訴處分而剝奪其財產權，主觀上前揭金錢給付
    義務亦具有強制性、懲罰性，雖不若易科罰金係以支付金錢
    作為自由刑之替代，惟經由緩起訴處分條件之履行使其免於
    遭檢察官發動起訴程序，仍具有替代刑罰之效果，廣義而言
    ，應屬前揭所稱之「實質刑事法律處罰」，而有行政罰法第
    26條第1 項「一事不二罰」規定之適用（臺灣高等法院臺中
    分院95年度交抗字第477 號裁定同此結論，可值參照）。
五、綜上，原處分關於罰鍰45,000元部分，依行政罰法第26條第
    1 項前段規定，即應依刑事法律處罰之，已無再依上開道路
    交通管理處罰條例第35條第1項第1款裁處行政罰鍰之餘地，
    受處分人據以聲明異議非無理由，原處分就此部分應予撤銷
    ，另由本院為受處分人不罰之諭知。
六、至於原處分關於吊扣駕駛執照及施以道安講習等部分，則係
    預防將來再犯危險之管制罰，而有別於前揭針對已發生違規
    事實科處罰鍰之行政秩序罰，屬行政罰法第26條第1 項但書
    所稱之「其他種類行政罰」，原處分機關仍得依道路交通管
    理處罰條例第35條第1項第1款予以裁處，然受處分人就此部
    分並未聲明異議，本院自無庸審酌，併此敘明。
七、據上論斷，應依道路交通管理處罰條例第87條第2 項，道路
    交通案件處理辦法第20條，裁定如主文。
中    華    民    國    98    年    8     月    12    日
                  交通法庭    法  官  高英賓
上正本證明與原本無異。
如不服本裁定，應於收受送達後5 日內向本院提出抗告狀。
                              書記官  司立文
中    華    民    國    98    年    8     月    12    日


司法院資訊處製作；財團法人民間司法改革基金會備份。
